【裁判字號】    98,建上易,4
【裁判日期】    980825
【裁判案由】    損害賠償
【裁判全文】
臺灣高等法院民事判決                 98年度建上易字第4號
上  訴  人  丙○○
訴訟代理人  趙興偉律師
複  代理人  趙懷琪律師
上  訴  人  圓建設企業有限公司
法定代理人  甲○○
上  訴  人  乙○○
共      同
訴訟代理人  洪貴律師
            陳俊文律師
上列當事人間，因請求損害賠償事件，兩造對於中華民國97年12
月24日臺灣臺北地方法院95年度建字第 188號第一審判決，提起
上訴，經本院於98年8月18日言詞辯論終結，判決如下：
    主      文
原判決關於命圓建設企業有限公司應給付之金額，逾越新臺幣
伍拾萬伍仟捌佰伍拾貳元本息部分、該部分假執行之宣告、及命
乙○○應連帶給付之部分、暨訴訟費用之裁判均廢棄。
前項廢棄部分，丙○○在第一審之訴、及假執行之聲請均駁回。
圓建設企業有限公司其餘上訴、及丙○○之上訴均駁回。
第一、二審訴訟費用由圓建設企業有限公司負擔百分之四十，
其餘由丙○○負擔。
    事實及理由
一、上訴人丙○○(以下稱丙○○)起訴主張：對造上訴人乙○○
    (以下稱乙○○)於民國(以下同)81年11月間與丙○○簽訂「
    土地合作興建房屋契約書」 (以下稱系爭契約書），約定由
    丙○○提供所有坐落臺北縣三重市○○段2390、2654地號土
    地(以下稱系爭土地)，由乙○○出資興建地上六層、地下一
    層一棟六戶房屋，丙○○分得一、二、三層全部，乙○○分
    得四、五、六層，地下室除公共設施外，歸丙○○、乙○○
    雙方；由於乙○○之延宕，遲至86年 5月13日始取得建造執
    照，86年 5月14日開工放樣；嗣因原為六樓設計經雙方同意
    改為七樓，並取得建造執照，87年 4月15日乙○○以對造上
    訴人圓建設企業有限公司（以下稱圓公司）之代理人與
    丙○○簽訂協議書（以下稱系爭協議書），約定原契約之房
    屋分配，改為丙○○分得一、二、三樓全部及四樓二分之一
    (以下稱系爭房屋)，圓公司分得四樓二分之一及五、六、
    七樓全部，地下室除公共設施外歸丙○○管理；惟對造上訴
    人所謂於90年1月2日完工之系爭房屋，竟有如原判決附表一
    (以下稱附表)所示16項瑕疵工程、及 5項未完成之工程，對
    造上訴人應負不完全給付責任；經鑑定結果，對造上訴人應
    負不完全給付之修補費用及減少價金如附表所示，合計為新
    臺幣(以下同) 1,262,640元；為此，基於不完全給付之規定
    ，求為對造上訴人應連帶給付丙○○ 1,262,640元本息之判
    決；對於原法院為其不利判決部分聲明不服，提起上訴所為
    聲明：(一)原判決不利於丙○○部分廢棄。(二)前項廢棄部分，
    對造上訴人應再連帶給付丙○○ 703,056元本息。(三)訴訟費
    用由對造上訴人負擔。對於乙○○、圓公司之上訴所為答
    辯聲明：(一)上訴駁回。(二)第二審訴訟費用由乙○○、圓公
    司負擔。
二、乙○○、圓公司則以：丙○○於81年11月 2日與乙○○簽
    訂系爭契約書後，因諸多可歸責於丙○○之事由，未能順利
    開工興建，嗣又因由興建六樓變更興建七樓，而擾攘不休，
    87年 4月15日始由圓公司與之簽訂系爭協議書，約定由
    圓公司興建，圓公司並無加入系爭契約書為債務承擔之意
    思，丙○○請求乙○○與圓公司負連帶責任，於法無據；
    丙○○主張乙○○、圓公司應負損害賠償責任之工程瑕疵
    、或未完成之工程，未據舉證以實其說，且蔡叔珠於乙○○
    、圓公司另案訴請給付違約金之事件，業經本院96年度重
    上更(二)字第18號、最高法院97年度臺上字第1164號判決確定
    丙○○自90年6月7日起至同年 8月31日止，應負給付違約金
    666,259元之責任，而丙○○自90年9月 1日起仍繼續在違約
    狀態中，依前揭確定判決認定計算丙○○所負違約責任，應
    按日賠償7,747.2元，迄94年2月24日違約狀態終止，應賠償
    違約金 9,854,438.4元，乙○○、圓公司自得以之與本件
    丙○○所請求之金額，予以抵銷，丙○○已無賠償請求權等
    語，資為抗辯；對於原法院為其不利之判決聲明不服，提起
    上訴所為聲明：(一)原判決不利於乙○○、圓公司部分廢棄
    。(二)前項廢棄部分，丙○○在第一審之訴、及假執行之聲請
    均駁回。(三)第一、二審訴訟費用由丙○○負擔。對於丙○○
    之上訴所為答辯聲明：(一)上訴駁回。(二)第二審之訴訟費用由
    丙○○負擔。
三、丙○○主張乙○○於81年11月間與丙○○簽訂系爭契約書，
    約定由丙○○提供所有系爭土地，由乙○○出資興建地上六
    層、地下一層一棟六戶房屋，丙○○分得一、二、三層全部
    ，乙○○分得四、五、六層，地下室除公共設施外，歸丙○
    ○、乙○○雙方；86年5月13日始取得建造執照，86年5月14
    日開工放樣；嗣因原為六樓設計經雙方同意改為七樓，並取
    得建造執照，87年 4月15日乙○○以圓公司之代理人與丙
    ○○簽訂系爭協議書，約定原契約之房屋分配，改為丙○○
    分得一、二、三樓全部及四樓二分之一，圓公司分得四樓
    二分之一及五、六、七樓全部，地下室除公共設施外歸丙○
    ○管理；系爭房屋於90年1月2日完工，93年12月間判決交付
    丙○○，經鑑定有如附表所示16項瑕疵工程、及 5項未完成
    之工程等事實，為乙○○、圓公司所不爭執，且有系爭契
    約書、系爭協議書、原法院93年度重訴字第75號民事判決、
    本院93年度重上字第 310號民事判決、系爭房屋一樓登記謄
    本、臺北市建築師公會97年3月11日 (97)(十四)鑑字第0387號鑑
    定報告書等在卷 (原審卷第198至212、17、18、23、50至52
    、24、外放 )足憑；丙○○主張之上開事實，應堪信為真實
    。
四、按：「解釋意思表示，應探求當事人之真意，不得拘泥於所
    用之辭句。」民法第98條定有明文；又最高法院19年度上字
    第 453號、18年度上字第1727號亦分別著有：「契約應以當
    事人立約當時之真意為準，而真意何在，又應以過去事實及
    其他一切證據資料為斷定之標準，不能拘泥文字致失真意。
    」、「解釋私人之契約應通觀全文，並斟酌立約當時之情形
    ，以期不失立約人之真意。」判例意旨，可資參照。本件乙
    ○○於81年11月間雖以「乙○○」與丙○○簽訂系爭契約書
    ，87年 4月15日另以圓公司之代理人與丙○○簽訂系爭協
    議書，綜觀系爭協議書約定全文：「87年 4月15日『方』
    就合建契約(即系爭契約書)協議如下：一、甲方(即丙○○)
    同意依照86重建字第640號建照核准之圖樣，由乙方(即圓
    公司 )進行開工，施工期間不得任意變更原設計，如確有需
    要應於使用執照取得後，始得變更。二、『方原簽定合約
    』為陸樓設計，經『方』同意改為柒樓並取得建照在案，
    原契約房屋分配改為甲方分得一樓、二樓、三樓全部及四樓
    貳分之壹，乙方分得四樓貳分之壹及五樓、六樓、七樓全部
    。三、地下室除公共設施外歸甲方管理。」，及系爭契約書
    第1條第3項及第 2條所為：「由乙方出資按本約施工說明書
    及政府工務局核准圖樣興建鋼筋凝土構造物地上六層地下室
    一層壹棟陸戶房屋。」、「房屋分配方式：甲方所提供可使
    用建地依當時核准興建六層式房屋。甲方分得：一、二、三
    層全部。乙方分得：四、五、六層全部。地下室除公共設施
    外歸甲乙方。」之約定文義，其中系爭協議書中所謂『
    方就合建契約』…」、「…『方原簽定合約』為陸樓設計
    …」之「方」為丙○○與圓公司，至為明確；而「方
    原簽定合約」為丙○○與圓公司原簽訂之系爭契約書，即
    無疑義；易言之，系爭契約書、系爭協議書之契約當事人均
    同為丙○○與圓公司，系爭契約書之「乙○○」為圓公
    司之代理人，足堪認定。
五、查：「債權債務之主體應以締結契約之當事人為準，故凡契
    約上所載明之債權人，不問其實際情形如何，對於債務人當
    然得行使契約上之權利。」、「債權為對於特定人之權利，
    債權人只能向債務人請求給付，而不能向債務人以外之人請
    求給付。」、「債務債權之主體，應以締結契約之當事人為
    準，故凡以自己名義與人結約為債務之負擔者，即對於債權
    人當然負契約上當事人應有之責任，至其實際享用債權金額
    之為何人，原非所問。」、「債權債務之主體以締結契約之
    當事人為準，故凡以自己名義結約為債務之負擔者，無論其
    實際享用債權金額之人為何人，當然應由締結契約之當事人
    負歸償之責。」最高法院43年度臺上字第99號、18年度上字
    第1953號、第1609號、第1422號等判例意旨，可資參照；本
    件乙○○並非系爭契約書、系爭協議書之契約當事人，已如
    前所述，參照前揭最高法院判例意旨，乙○○非系爭契約書
    、系爭協議書之債權債務主體，丙○○即無依系爭契約書、
    系爭協議書之約定，請求乙○○負瑕疵擔保責任之權，其請
    求乙○○應與圓公司負連帶損害賠償責任，自無所據。
六、次按：「當事人雙方約定互相移轉金錢以外之財產權者，準
    用關於買賣之規定」、「物之出賣人對於買受人，應擔保其
    物依第 373條之規定危險移轉於買受人時，無滅失或減少其
    價值之瑕疵，亦無滅失或減少其通常效用或契約預定效用之
    瑕疵。但減少之程度無關重要者，不得視為瑕疵。出賣人並
    應擔保其物於危險移轉時，具有其所保證之品質。」、「買
    賣因物有瑕疵，而出賣人依前五條之規定，應負擔保之責者
    ，買受人得解除契約或請求減少其價金。但依情形，解除契
    約顯失公平者，買受人僅得請求減少價金」、「買受人應按
    物之性質，依通常程序從速檢查其所受領之物。如發見有應
    由出賣人負擔保責任之瑕疵時，應即通知出賣人。買受人怠
    於為前項之通知者，除依通常之檢查不能發見之瑕疵外，視
    為承認其所受領之物。」、「買受人因物有瑕疵，而得解除
    契約或請求減少價金者，其解除權或請求權，於買受人依第
    356條規定為通知後6個月間不行使或自物之交付時經過五年
    而消滅。前項關於 6個月期間之規定，於出賣人故意不告知
    瑕疵者，不適用之。」民法第398條、第354條、第 359條、
    第356條第1項、第2項、第365條分別定有明文；最高法院87
    年度臺上字第2872號、第2668號亦分別著有：「民法第 365
    條第 1項規定：買受人因物有瑕疵，而得請求減少價金者，
    其請求權，於物之交付後六個月間，不行使而消滅。此項期
    間係屬無時效性質之法定期間，買受人之減少價金請求權已
    否因該期間之經過而消滅，法院無待當事人之主張或抗辯，
    亦應依職權予以調查審認，以為判斷之依據。」、「因可歸
    責於出賣人之事由，致買賣標的之不動產有面積短少足使其
    價值、效用減少之瑕疵時，出賣人除負物之瑕疵擔保責任外
    ，同時應負不完全給付之債務不履行責任。而物之瑕疵擔保
    責任與不完全給付之債務不履行責任，其法律性質、構成要
    件及規範功能各不相同。故買受人如主張出賣人應負不完全
    給付之債務不履行責任，而請求其賠償損害時，自無民法第
    356條規定之適用。」等裁判意旨，可資參照；經查：
(一)本件圓公司於81年11月間、87年 4月15日分別與丙○○簽
    訂系爭契約書、系爭協議書，90年 1月間系爭房屋完工，迄
    93年12月間始依法院之確定判決強制執行，交付予丙○○占
    有使用，經鑑定有如附表所示16項瑕疵工程、及 5項未完成
    之工程等事實，已如前所述；依系爭契約書、系爭協議書之
    約定，圓公司交付予丙○○之系爭房屋，具有互易之性質
    ，圓公司對於交付予丙○○之系爭房屋，依民法第 398條
    之規定，得準用買賣之相關規定；惟丙○○係於93年12月間
    受領系爭房屋，95年 7月12日提起本件訴訟主張圓公司應
    負瑕疵擔保責任，首應究明者為丙○○主張附表所示瑕疵，
    有無民法第365條第1項除斥期間之問題，依最高法院87年度
    臺上字第2872號裁判意旨，法院應依職權調查之：
  1.民法第 365條規定之期間，為除斥期間，不生中斷或不完成
    之問題，亦不得延長或縮短之，且法院應依職權調查之。該
    條所規定解除權或減少價金行使期間為：「依第 356條規定
    為通知後6個月」與「自物交付時起經過5年」。買受人依民
    法第356條之規定發見瑕疵而通知出賣人後，未於6個月內解
    除契約者，其解除權歸於消滅(發見瑕疵而不通知者，經過6
    個月不行使解除權，視為承認所受領之物，不得主張瑕疵擔
    保責任）；買受人自物交付起經過5年未發見瑕疵者亦同。
  2.丙○○主張圓公司交付系爭房屋有附表所示漏水部分A、B
     、C、D、E、F、G、J、K、N之位置，依序為一樓東側牆面、
    一樓平頂、一樓後院落地窗框邊、地下室平頂排水管、地下
    室平頂、地下室牆面及地坪、地下室牆面及地坪、地下室牆
    面、地下室牆面、屋頂突出物電梯側牆，均非依通常程序檢
    查即得發見漏水之瑕疵，尚須長期下雨、或颱風季節所下豪
    大雨量，否則難以發見漏水現像(如漏水Q部分係自來水管漏
    水，交付時應得以發見），而圓公司迄未舉證證明於交付
    時依通常程序檢查即得發見；此部分之漏水瑕疵，應適用民
    第365條所規定之5年時效，丙○○於受領系爭房屋1年7個月
    後之95年 7月11日提起本件訴訟，自得主張圓公司應負瑕
    疵擔保責任。
  3.丙○○主張圓公司交付系爭房屋有附表所示漏水部分 Q之
    位置，為地下室牆面，係一樓梯間水錶箱內之自來水管漏水
    造成，屬完工後使用所發生，及電子儀器損壞 M部分、門鏽
    蝕部分O、P、污水滿溢、消防管鏽蝕、接線箱鏽蝕部分，丙
    ○○於受領時，依通常程序檢查，即可發見之瑕疵，丙○○
    未曾通知圓公司，其受領距提起本件訴訟顯已逾民法第36
    5條第1項所規定之 6個月之除斥期間，雖不得主張瑕疵擔保
    責任；惟依最高法院87年度臺上字第2668號之裁判意旨，非
    不得主張圓公司應負債務不完全給付之賠償責任。
(二)丙○○提起本件訴訟之訴訟標的為物之瑕疵擔保請求權及不
    完全給付請求權之法律關係，查：
  1.關於漏水A、B、C、D、E、F、G、J、K、M、N部分，丙○○
    主張物之瑕疵擔保請求權及不完全給付請求權。就瑕疵擔保
    部分，鑑定預估之修復費用於物之瑕疵擔保體系內，相當於
    買受人因修復瑕疵支出之費用，可歸為減少價金之範疇；就
    不完全給付體系而言，出賣人既未依照債務本旨給付，該等
    修復費用，相當於出賣人不為完全給付造成買受人之損害，
    買受人自得援用而為主張。
  2.關於漏水Q部分、電子儀器損壞M部分、門鏽蝕部分O、P、污
    水滿溢、消防管鏽蝕、接線箱鏽蝕部分，丙○○雖未從速檢
    查通知圓公司，視為承認受領此部分之瑕疵物，惟如前所
    述，非不得依不完全給付之規定，主張修復費用為圓公司
    不完全給付所造成之損害。
  3.關於附表所示「工程未完工部分」：丙○○以圓公司就此
    部分之工程未予完成，主張圓公司未依債之本旨而為給付
    ，即應就系爭契約書、系爭協議書有無此項工程之約定，而
    為判斷。
(三)丙○○主張圓公司對於所交付系爭房屋應負瑕疵擔保責任
    及不完全給之賠償責任，於法尚非無據，茲應再審究者為其
    請求之金額：
  1.「漏水部分」：
  (1)此部分之瑕疵為「板木料遺留造成漏水」及「外牆面未作表
    面飾材造成漏水」屬「完工時即存在」，有臺北市建築師公
    會鑑定報告書(以下稱鑑定報告書、外放第11頁)在卷足稽；
    圓公司雖以「建築當時，因與相鄰建物相連接，根本無從
    施作，不可歸責於圓公司，且該部分之外牆非丙○○單獨
    所有，係共有部分，圓公司亦有權利，丙○○主張賠償非
    有理由。」等語為抗辯；經查，此部分之瑕疵係圓公司未
    施作外牆表面飾材極易造成漏水，且依瑕疵擔保之規定，
    圓公司應負無過失責任，圓公司抗辯此部分之瑕疵非可歸
    責於圓公司自無可採。至於該外牆是否為共有，不能為阻
    卻損害發生之原因，非圓公司不負瑕疵擔保責任之理由，
    圓公司仍應負瑕疵擔保責任。
  (2)金額部分：依據鑑定報告書，為徹底解決外牆滲漏問題，應
    從牆外側全面施作防水粉刷、貼面磚等工程，以丙○○估價
    之修補瑕疵費用38,380元，約偏低240%，固有鑑定報告書足
    稽；惟丙○○請求修補瑕疵之費用為38,380元，非法所不許
    。
  2.漏水部分B：
  (1)此部分之瑕疵，係一樓平頂二樓以上管道間內水管或屋頂管
    道間透氣墩漏水，造成底部積水無法排出經由一樓平頂 (二
    樓樓板 )滲透，屬完工後使用一段時間後發生之瑕疵；查透
    氣墩為圓公司所施作，完工後歷經三年始由法院判決強制
    執行交付丙○○占有，且此部分之瑕疵又非依通常程序檢查
    即可發見，已如前所述，圓公司自應就其交付時，符合通
    常效用狀態之事實，負舉證之責任，惟圓公司迄未舉證以
    供斟酌，自應負瑕疵擔保責任。
  (2)金額部分：依據鑑定報告書估算之修復所需金額，丙○○所
    估金額 111,760元尚嫌偏高約40﹪，自應以鑑定報告書之估
    價為合理，即111,760元×(1-40﹪)=67,056元。
  3.漏水部分C：
  (1)此部分之瑕疵，為後陽臺落地窗外推後，外牆面磚防水性不
    足，濕氣內滲造成牆面生成白華，屬完工後使用一段時間後
    發生。經查，臺北市建築師公會會勘時，圓公司訴訟代理
    人對於丙○○當場陳述：「未辦交屋，進駐時即為現況」而
    為：「依使照圖完工，之後再改為現況，使用已七年，可能
    門未關妥，願負責修理」之陳述（鑑定報告書第6頁)，由此
    堪認此部分之瑕疵，為圓公司施作上之瑕疵，自應負瑕疵
    之擔保責任；圓公司雖以「後陽台落地窗係丙○○自行外
    推、改建所致，圓公司建造時依使照圖完工，丙○○未妥
    適使用，落地窗亦未保持緊閉狀態，要求圓公司負責為無
    理由。」等語為抗辯；惟查圓公司於會勘時未否認其依照
    使照圖完工後，再改為現況，足徵該陽臺外推非丙○○所致
    ；另圓公司於系爭房屋完工迄至法院判決交付丙○○共歷
    經三年餘，鑑定報告書所謂「完工使用一段時間後發生」，
    自包括在90年完工迄93年12月交付丙○○之期間，圓公司
    於該期間，如未妥適保管，發生前開鑑定報告書所指之瑕疵
    非不得預見，圓公司既在尚未交付予丙○○之三年餘期間
    內，自應保持系爭房屋通常效用之義務，且圓公司會勘時
    已不否認有現況存在之瑕疵，所為抗辯自無足取。
  (2)金額部分：依據鑑定報告書估算之修復所需金額，丙○○所
    估金額50,840元尚嫌偏高約40﹪，自應以鑑定報告書之估價
    為合理，即50,840元×(1-40﹪)=30,504元。
  4.漏水部分D：
  (1)此部分之瑕疵，係二樓以上浴室之排水管至地下室之排水管
    及其接頭處漏水所致，屬於完工時一段時間後發生，由於長
    期滴漏，進而造成「漏水部分G」及「漏水部分J」亦長期滴
    漏水所濺起之地坪及牆面水污，除修補「漏水部分 D」外，
    亦需清理「漏水部分G」及「漏水部分J」，有鑑定報告書(
    第11、12頁）足稽；自應由圓公司負瑕疵擔保責任。圓
    公司雖以「係丙○○欠缺使用、保養所致；且未及時通知
    圓公司，顯已承認受領之物；況地下室非丙○○單獨所有，
    與圓公司共有部分，圓公司亦有權利，丙○○主張非有
    理由。」等語為抗辯；惟查圓公司所抗辯丙○○未保養、
    未通知、圓公司亦為共有人等語，均無理由，已如前述，
    不予贅述。
  (2)金額部分：依據鑑定報告書估算之修復所需金額，丙○○所
    估金額74,840元尚嫌偏高20﹪，自應以鑑定報告書之估價為
    合理，即74,840元×(1-20﹪)=59,872元。
  5.漏水部分E：
  (1)此部分之瑕疵，係地面一樓戶外消防立管原要進入地下室時
    所鑽孔洞修補不全所造成之漏水，屬完工後使用一段時間後
    發生，有鑑定報告書 (第12頁）足稽；且圓公司於會勘時
    對於丙○○陳述「尚在漏水」時，陳稱：「願負責修補。」
    等語，亦有鑑定報告書(第7頁）足憑；由此亦堪認圓公司
    於起造時，為消防立管安裝時所鑽孔洞，嗣後未修補完全，
    以致此部分滲漏滴水，且因長期滴漏水，至「漏水部分 F」
    及「漏水部分 K」牆面及地坪，亦長期潮濕造成水漬，自屬
    可歸責於圓公司，丙○○主張圓公司應負瑕疵擔保責任
    ，自屬有據；圓公司雖以「鑑定報告未明確研判其發生之
    時間，但屬完工後使用一段時間後發生，顯然係丙○○欠缺
    使用、保養所致；且丙○○已將系爭房屋出租第三人多時，
    未曾即時通知圓公司，顯已承認所受領之物；該地下室非
    丙○○單獨所有，係與圓公司所共有，圓公司亦有權利
    。」等語為抗辯，其抗辯非有理由，已如前所述，不再贅述
    。
  (2)金額部分：依據鑑定報告估算之修復所需金額，丙○○所估
    金額56,380元尚嫌偏高40﹪，自應以鑑定報告書之估價為合
    理，即56,380元×(1-40﹪)=33,828元。
  6.漏水部分F、G、J、K：
  (1)漏水F部分之瑕疵，係地下室平頂「漏水部分E」滴漏水，致
    牆面及地坪長期潮濕造成之水漬，屬完工使用一段時間後發
    生；漏水G部分之瑕疵，係地下室排水管於平頂「漏水部分D
    」長期滴漏水所濺起之地坪及牆面水污，屬完工使用一段時
    間後發生；漏水J部分之瑕疵，係與「漏水部分G」同一位置
    ；漏水K部分之瑕疵，係地下室平頂「漏水部分E」滴漏水，
    致牆面及地坪長期潮濕造成之水漬，屬完工使用一段時間後
    發生，均有鑑定報告(第12頁）足稽；查前述漏水部分 D、E
    均為圓公司造成之瑕疵，此部分之瑕疵，亦應由圓公司
    負瑕疵擔保責任，自不待言。
  (2)金額部分：因漏水部分J、漏水部分G為同一位置，與漏水 F
    、 K部分，僅需清理即可；惟查清理仍需雇工為之，始能除
    去瑕疵，丙○○主張目前清潔工一天 2,000元，地下室約40
    坪，約須一、兩天始能清理完畢等語，經審酌丙○○之主張
    ，依民事訴訟法第 222條規定認圓公司應負此部分之瑕疵
    擔保責任，以賠償4,000元為相當。
  7.損壞部分M：
  (1)此部分之瑕疵，係室內電動鐵捲門之門控電子儀器設備，長
    期未使用，並處於關閉狀態，及欠缺維護，造成電子儀器設
    備之損壞；圓公司雖以「係丙○○欠缺使用、維護所致；
    且未及時通知圓公司，顯已承認受領之物，已逾瑕疵擔保
    期間，請求並無理由。」等語為抗辯；查電動鐵捲門之門控
    電子儀器設備，丙○○於93年12月間受領占有系爭房屋時，
    可依通常程序檢查，發見其損壞之瑕疵，又未及時通知圓
    公司，據前所述，丙○○不得主張瑕疵擔保責任，圓公司
    之抗辯，尚屬有據；惟參照最高法院87年度臺上字第第2668
    號裁判意旨，丙○○得依不完全給付之規定，主張圓公司
    應負損害賠償責任。
  (2)金額部分：依據鑑定報告估算之修復所需金額，丙○○所估
    金額25,920元尚嫌偏高40﹪，圓公司應負責賠償之金額為
    25,920元×(1-40﹪)＝15,552元。
  8.漏水部分N：
  (1)此部分之瑕疵，係漏水處理後未完全補回，有鑑定報告書(
    第12、13頁）足稽；圓公司雖以「丙○○自承係其僱工自
    行施工未妥善處理所遺留，係完工後因丙○○之行為所發生
    ，其自行施工未妥善收尾而造成；且該部分非丙○○單獨所
    有，圓公司亦為共有人，圓公司亦有權利，丙○○之主
    張為無理由。」等語為抗辯；惟查圓公司於會勘時，對於
    丙○○所為：「原以為有漏水，見有報紙才僱工補水泥。」
    之陳述，亦陳述：「應屬漏水，請人打開處理，事後未及補
    回。」，堪認未及補回者為圓公司，此部分之漏水瑕疵，
    圓公司應負瑕疵擔保責任，自不待言；圓公司上開辯解
    ，未據舉證以實其說，並非可採。
  (2)金額部分：依據鑑定報告估算之修復所需金額，丙○○所估
    金額 129,200元尚嫌偏高60﹪，圓公司應負責賠償之金額
    為129,200元×(1-60﹪)＝51,680元。
  9.門鏽蝕部分O、P：
  (1)此部分之瑕疵，係長期處於半戶外且未維護所造成之鏽蝕，
    有鑑定報告書 (第13頁）足稽；圓公司雖以「係丙○○欠
    缺使用、維護所致；且丙○○未及時通知圓公司，顯已承
    認受領之物，已逾瑕疵擔保期間，請求並無理由。」等語為
    抗辯；查圓公司未能舉證證明系爭房屋完工後，迄交付丙
    ○○之三年餘期間，已盡其保管義務之事實；且樓梯間鋼板
    門本即安裝於戶外處，其材質必須能防水且不易鏽蝕，然系
    爭房屋屋頂突出物樓梯間鋼板門在無人使用下，竟立即嚴重
    鏽蝕，顯係不符合通常之效用。惟查鋼門鏽蝕之情形，丙○
    ○於受領系爭房屋後，應可依通常程序檢查而發見，圓公
    司抗辯丙○○已承認受領之物，尚非無據。但參照前揭最高
    法院裁判意旨，丙○○非不得依不完全給付之規定，主張
    圓公司應負損害賠償之責。
  (2)金額部分：依據鑑定報告估算之修復所需金額，認丙○○所
    估之金額22,500元尚屬合理，圓公司應負責賠償之金額即
    為22,500元。
  10.漏水部分Q：
  (1)此部分之瑕疵，係一樓梯間水錶箱內之自來水管漏水所造成
    ，有鑑定報告書 (第13頁）足稽；圓公司雖以「丙○○曾
    僱工修理，未及時通知圓公司，亦無從查明是否有該瑕疵
    及瑕疵發生之時間，顯已承認受領之物；且該部分係共有部
    分，圓公司亦有權利，丙○○請求為無理由。」等語為抗
    辯；惟查，圓公司未盡保管義務已如前述，即使自來水管
    漏水之情況，丙○○於受領系爭房屋時，即可立即發見，但
    自來水管之漏水，係圓公司保管不周所致，應負過失責任
    ，丙○○仍得依不完全給付之規定，請求圓公司賠償其損
    害，理由已如前述，茲不贅述。
  (2)金額部分：依據鑑定報告書估算之修復所需金額，丙○○所
    估金額97,300元尚嫌偏高60﹪，圓公司應負責賠償之金額
    為97,300元×(1-60﹪)＝38,920元。
  11.污水滿溢：
  (1)此部分之瑕疵，係地下室筏式基礎內污水池之沈水抽水馬達
    欠缺維護所致，有鑑定報告書 (第13頁）足稽；圓公司雖
    以「該現象係欠缺維護所致；丙○○未及時通知圓公司，
    且此部分與圓公司共有，圓公司亦有權利，丙○○請求
    無理由。」等語為抗辯；惟查圓公司自系爭房屋完工迄交
    付丙○○之期間，未善盡維護抽水馬達之責，導致地下室污
    水無法完全抽出，而造成污水滿溢，丙○○亦得依不完全給
    付之規定，請求圓公司負賠償之責。
  (2)金額部分：依據鑑定報告書估算之修復所需金額，丙○○所
    估金額 172,000元，尚嫌偏高75﹪，圓公司應負責賠償之
    金額為172,000元×(1-75﹪)=43,000元。
  12.消防管鏽蝕：
  (1)此部分之瑕疵，係戶外消防管線欠缺維護所致，有鑑定報告
    書 (第13頁）足稽；圓公司雖以「係丙○○事後欠缺維護
    所致，未及時通知圓公司，且與圓公司共有，丙○○之
    請求無理由。」等語為抗辯；惟查圓公司自系爭房屋完工
    迄交付丙○○之期間，未盡保管之責，即使丙○○未及時檢
    查通知圓公司，丙○○仍得依不完全給付之規定，請求
    圓公司負賠償之責。
  (2)金額部分：依據鑑定報告估算之修復金額，丙○○所估圓
    公司應賠償之金額21,300元尚屬合理。
  13.接線箱鏽蝕：
  (1)此部分之瑕疵，係地下室牆面與接線箱外接管路穿孔處曾漏
    水，濕氣重、通風不良及欠缺維護，導致接線箱鏽蝕，有鑑
    定報告書 (第13頁）足稽；圓公司雖以「係丙○○事後欠
    缺維護所致，未及時通知圓公司；且與圓公司共有，丙
    ○○之請求無理由。」等語為抗辯。承前所述，丙○○仍得
    依不完全給付之規定，請求圓公司負賠償之責。
  (2)金額部分：依據鑑定報告估算之修復金額，丙○○所估圓
    公司應賠償之金額為24,500元，尚屬合理。
(四)丙○○主張圓公司所交付系爭房屋，依系爭契約書、系爭
    協議書應施作而未完成之工程計有：
  1.未完成部分H：
  (1)此部分之瑕疵，係地下室樓梯下部分地坪地磚及牆面油漆，
    依約應施作，而自始未曾施作，有鑑定報告書 (第13頁）足
    稽；圓公司雖以「該部分非丙○○單獨所有，圓公司亦
    係共有人，圓公司亦有權利」等語為抗辯；惟查圓公司
    應施作而未施作，所交付系爭房屋關於此部分未完成之工程
    ，自屬不完全給付，丙○○依不完全給付之規定，請求圓
    公司負賠償之責，自屬有據。
  (2)金額部分：依據鑑定報告書估算之修復所需金額，丙○○所
    估金額19,200元，尚嫌偏高50﹪，圓公司應負責賠償之金
    額為19,200元×(1-50﹪)＝9,600元。
  2.未完成部分I：
  (1)此部分之瑕疵，係廢水井及檢修活動蓋板應依約定施作，自
    始未曾施作，有鑑定報告書 (第13頁）足稽；承前所述，丙
    ○○得依不完全給付之規定，請求圓公司負賠償之責，自
    屬有據。
  (2)金額部分：依據鑑定報告書估算之修復所需金額，丙○○所
    估金額35,200元，尚嫌偏高45﹪，圓公司應負責賠償之金
    額為35,200元×(1-45﹪)＝19,360元。
  3.未完成部分L：
  (1)此部分之瑕疵，係抽油煙機及瓦斯爐具，依約定應施作且已
    施作，惟事後損壞（不見），有鑑定報告書 (第14頁）足稽
    ；承前所述，丙○○得依不完全給付之規定，請求圓公司
    負賠償之責，自屬有據。
  (2)金額部分：依據鑑定報告書估算之修復金額，丙○○所估金
    額為25,800元，尚屬合理。
(五)至於丙○○另主張圓公司尚有：圍牆不鏽鋼大門及一樓踢
    腳板，為不完全給付；惟查依兩造所簽訂系爭契約書、系爭
    協議書及相關合約、圖說資料，並無應予施作之約定，有鑑
    定報告書 (第14頁)足稽；丙○○此部分之主張自屬無據。
(六)綜合上述，丙○○依物之瑕疵擔保、及不完全給付等賠償請
    求權之法律關係，請求圓公司應給付之金額為505,852元
    (38,380+67,056+30,504+59,872+33,828+4,000+15,552+51,
    680+22,500+38,920+43,000+21,300+24,500+9,600+19,360+
    25,800=505,852)，於法尚非無據，應予准許。
七、「給付無確定期限者，債務人於債權人得請求給付時，經其
    催告而未為給付，自受催告時起，負遲延責任。其經債權人
    起訴而送達訴狀，或依督促程序送達支付命令，或為其他相
    類之行為者，與催告有同一之效力。」、「遲延之債務，以
    支付金錢為標的者，債權人得請求依法定利率計算之遲延利
    息。」、「應付利息之債務，其利率未經約定，亦無法律可
    據者，週年利率為百分之五。」民法第229條第2項、第 233
    條第1項前段、第203條分別定有明文。丙○○請求圓公司
    給付賠償損害，係以支付金錢為標的，無確定期限，又未約
    定利率，其併請求自起訴狀繕本送達翌日、95年 9月29日起
    至清償日止，按週年利率5%計算之利息，於法尚非無據，應
    予准許。
八、從而，原法院於上開範圍內為丙○○勝訴判決，經核尚無違
    誤；圓公司上訴意旨指摘原法院此部分之判決不當，求予
    廢棄，為無理由，應予駁回；原法院逾越上開範圍、於559,
     584元本息範圍內，為丙○○勝訴判決，及命乙○○應與
    圓公司負連帶給付之部分，容有未恰，圓公司、乙○○上
    訴意旨指摘原法院此部分之判決不當，求予廢棄，非無理由
    ，應由本院予以廢棄，更為判決如主文第 2項所示；至於丙
    ○○逾越 559,584元本息之請求，原法院為其敗訴判決，經
    核尚無違誤；丙○○上訴意旨指摘原法院此部分之判決不當
    ，求予廢棄，為無理由，應予駁回。丙○○請求乙○○應負
    連帶給付責任，為本院所不採，已如前述，乙○○以丙○○
    應給付之違約金而為抵銷之抗辯，即無贅論必要，併此敘明
    。
九、據上論結，本件丙○○之上訴為無理由，乙○○之上訴為有
    理由，圓公司之上訴為部分有理由、部分為無理由，依民
    事訴訟法第449條第1項、第 450條、第79條之規定，判決如
    主文。
中    華    民    國    98    年     8    月    25    日
                    民事第五庭
                        審判長法  官  魏麗娟
                              法  官  黃雯惠
                              法  官  陳博享
正本係照原本作成。
不得上訴。
中    華    民    國    98    年    8     月    26    日
                              書記官  鄭靜如


司法院資訊處製作；財團法人民間司法改革基金會備份。
